臺灣高雄地方法院民事判決　九十一年度簡上字第二五六號
　　上　訴　人　長谷世貿聯合國管理委員會
　　法定代理人　鍾介欣
　　訴訟代理人　劉子瓊
　　法定代理人　唐啟賢
右當事人間請求給付工程款事件，上訴人對於中華民國九十一年六月十日本院高雄簡
易庭九十年度雄簡字第三六一八號第一審簡易判決提起上訴，本院判決如左：
    主      文
上訴駁回。
第二審訴訟費用由上訴人負擔。
    事實及理由
一、被上訴人主張：被上訴人於民國（下同）八十六年間承攬上訴人位於高雄市○○
    ○路八十號建物上之「ＣＨ—１—１空調主機副壓縮機油壓系統油拆修」工程（
    下稱系爭工程），約定完工日期為八十六年十月二十六日，工程款為新台幣（下
    同）二十二萬元，嗣因發現其他約定應維修項目外之故障情事，被上訴人乃向上
    訴人提出報價，然因上訴人未立即確認同意與否，加上上訴人確認後因待料之故
    ，致工期延誤，系爭工程於八十九年五月二十三日始行完工，嗣經兩造多次協調
    ，於九十年二月十五日達成協議，確認總工程款為四十九萬六千四百五十六元，
    兩造並同意工程款減為三十萬元後，由上訴人分別於九十年四月十五日給付被上
    訴人十五萬元、於同年五月十五日給付十萬元、於同年六月五日給付五萬元，上
    訴人並應簽發發票日及金額與上揭給付日期及款項相同之支票予被上訴人收執，
    詎嗣上訴人竟不僅未依約簽發支票交予被上訴人，且就上開經由兩造協議之三十
    萬元工程款亦未如期給付，爰依民法第四百九十條之規定及兩造所簽訂之契約，
    請求上訴人給付上開積欠之工程款三十萬元及法定遲延利息。至上訴人固主張系
    爭工程未依約完工，且被上訴人未交付完工證明書云云，惟如系爭工程尚未完工
    ，何以上訴人願簽立系爭「發票簽收及協議同意證明單」（下稱協議同意證明單
    ），並接受被上訴人所提出之完工發票？再者，如兩造確曾協議須被上訴人交付
    完工證明後，上訴人始有交付款項之義務，則系爭協議同意證明單何以無此重要
    之附記？顯見上訴人上揭所辯，要與事實不符，是原審依據承攬法律關係及兩造
    於系爭協議同意證明單之約定，判令上訴人應給付被上訴人系爭工程款三十萬元
    ，及自九十年六月六日（即上訴人應付被上訴人最後一期款項五萬元之翌日）起
    至清償日止，按年息百分之五計算之遲延利息，其認事用法並無違誤，上訴人提
    起之上訴並無理由，爰聲明請求駁回其上訴。
二、上訴人則辯稱：系爭被上訴人應負責修理之「ＣＨ—１—１空調主機副壓縮機」
    ，實際上被上訴人並未修復完成，係因訴外人即被上訴人公司工程師朱尚輝向上
    訴人表示，因系爭工程久未完工其對公司無法交代，故要求上訴人先收受發票並
    簽訂系爭協議同意證明單，然當時上訴人即表明須俟上開空調主機副壓縮機修理
    至可正常啟動運作，上訴人始願付款。上開機器被上訴人既迄今仍未修復，經上
    訴人多次催促，被上訴人亦均置之不理，則上訴人自無依系爭協議同意證明單給
    付款項之理。又被上訴人承攬系爭工程，上訴人既均始終如一要求被上訴人須將
    主機及副機修復至均能運轉之程度，則其於訴訟中前後所言顯屬一致，自無須就
    所主張須俟系爭空調主機副壓縮機修復完畢後始願意付款乙節，負提出確切證明
    之必要，惟原審竟以上訴人於明知系爭工程尚未完成或存有瑕疵之情形下，仍願
    與被上訴人達成減少工程款及付款方式之協議，顯見兩造上開合意之真意，係不
    論系爭工程是否完成或存有瑕疵，上訴人均願於被上訴人減少報酬後給付三十萬
    元予被上訴人，且上訴人又未能就所稱之被上訴人須將系爭主機及副機均修復至
    能運轉之程度，並交付完工證明書予上訴人加以舉證證明為由，判令上訴人應給
    付上訴人系爭工程款三十萬元及遲延利息，其認事用法顯然有誤等語，爰聲明請
    求將原判決廢棄，該廢棄部分並駁回被上訴人第一審之訴。
三、被上訴人主張其於八十六年間承攬上訴人之「ＣＨ—１—１空調主機副壓縮機油
    壓系統油拆修」工程，約定完工日期為八十六年十月二十六日，工程款為二十二
    萬元，嗣該工程因故延誤，兩造乃於九十年二月十五日達成協議，確認總工程款
    為四十九萬六千四百五十六元，並同意工程款減為三十萬元後，於同日簽訂系爭
    協議同意證明單等情，業據提出冰水主機維修合約書、系爭協議同意證明單各乙
    份為證，並為上訴人所不爭執，自堪信其此部分之主張為真實，惟上訴人則執前
    揭情詞置辯，經查：
  (一)、上訴人固辯稱系爭工程並未完工，其之所以簽訂系爭協議同意證明單，係因訴
      外人朱尚輝要求之故，當時其亦表明須待系爭「ＣＨ—１—１空調主機副壓縮
      機」修繕完成後，始願依協議同意證明單所載之日期付款等語。惟查，系爭協
      議同意證明單雖係訴外人朱尚輝與上訴人訴訟代理人劉子瓊所簽訂，惟訴外人
      朱尚輝並未向劉子瓊及當時亦在場之訴外人鍾正榮表示，若未簽署該協議同意
      證明單，其無法向公司交代等語，且當時劉子瓊亦未表示須待機器修好才要付
      款，而係付款期限經過後，上訴人始表示因機器未修好，所以拒絕付款等情，
      已據證人朱尚輝到庭證述綦詳（見本院九十一年九月十一日準備程序筆錄）。
      參以若上訴人於簽立系爭協議同意證明單時，其確曾表示須待機器修復後始願
      付款，何以於尚不確定被上訴人究於何時得修復該機器之情形下，於九十年二
      月十五日簽立系爭協議同意證明單時，不僅未將該保留條件記載其上，反而明
      確記載其願於九十年四月十五日給付被上訴人十五萬元、於同年五月十五日給
      付十萬元、於同年六月五日給付五萬元，而與常理有違乙情，是上訴人此部分
      所辯，實難遽信。
  (二)、上訴人雖又辯稱依兩造所簽訂之冰水主機維修合約書第七條第五項既約定，驗
      收通過後八個月內為保固期，而被上訴人迄今未交付保固書予上訴人，顯見系
      爭工程尚未完工，再者，被上訴人亦未提出完工證明予上訴人簽認，是上訴人
      自不負給付報酬之義務等語。惟按，當事人互相表示意思一致者，無論其為明
      示或默示，契約即成立。民法第一百五十三條第一項定有明文。而契約一旦經
      當事人意思表示一致而成立，雙方當事人即均應受其拘束，又此種拘束，乃建
      立在契約自由原則之上，而契約自由除締約自日外，尚包括變更或廢棄之自由
      ，即當事人得於締約後變更契約之內容，甚至以後契約廢棄前契約。本件兩造
      於八十六年八月六日固曾簽訂冰水主機維修合約書，其中並就維修期限、費用
      等情事加以約定，兩造因而受其拘束，惟兩造嗣於九十年二月十五日既就維修
      費用及付款期間、方式另行約定，則兩造顯已合意就有關維修費用及付款期間
      、方式，以後契約（即系爭協議同意證明單）取代原契約（即冰水主機維修合
      約書），依諸上開說明，兩造自應受後契約之拘束。而依後契約之系爭協議同
      意證明單所載，系爭工程款合計原案及借料之金額共計四十九萬六千四百五十
      六元，然由於待料及夏季無法停修等因素延誤工期，經多次協調，被上訴人同
      意接受工程款降為三十萬元，並同意上訴人以分期於九十年四月十五日給付被
      上訴人十五萬元、於同年五月十五日給付十萬元、於同年六月五日給付五萬元
      之方式付款，上訴人並應簽發與上揭給付日期相同之發票日及金額之支票三紙
      以為付款，被上訴人並交付日期為九十年二月十五日、編號ＥＷ000000
      00號，金額三十萬元之發票乙紙交予上訴人收執，而未及於被上訴人須交付
      保固書或提出完工證明予上訴人簽認此點，則被上訴人是否交付保固書或提出
      完工證明並非上訴人給付款項之停止條件，資可認定。再者，兩造雖對系爭工
      程是否業已完工容有爭執，然上訴人簽訂系爭協議同意證明單時，系爭工程若
      果真尚未完成，上訴人竟不僅未將須待機器修復始願付款此一重要條件記載其
      上，反而明確記載其願於九十年四月十五日給付被上訴人十五萬元、於同年五
      月十五日給付十萬元、於同年六月五日給付五萬元，顯見兩造簽訂系爭協議同
      意證明單時之真意，乃不論系爭工程是否完成抑尚有瑕疵，上訴人均願給付被
      上訴人三十萬元以為工程款甚明，是上訴人前揭主張，洵無可取。
    綜上，上訴人於簽訂系爭協議同意證明單時，其真意乃不論系爭工程是否完成抑
    尚有瑕疵，上訴人均願給付被上訴人三十萬元以為工程款，且上訴人辯稱係因訴
    外人朱尚輝請求之故，其始簽訂該協議同意證明單，惟當時其已向被上訴人表明
    須待系爭機器修復至可運轉程度，且須交付保固書予上訴人，上訴人始願依約付
    款等語，並無可採，既如上述，則被上訴人依兩造所簽訂之系爭協議同意證明單
    所約定者，請求上訴人給付約定之工程款三十萬元，及自九十年六月六日起至清
    償日止，按年息百分之五計算之遲延利息，即有理由，應予准許。原審為上訴人
    敗訴之判決，核無違誤，上訴意旨指摘原判決不當，求予廢棄改判，為無理由，
    應予駁回。
四、本件事證已臻明確，兩造其餘主張陳述及所提之證據，核與判決結果無影響，爰
    不再逐一予以論述，附此敘明。
五、結論：本件上訴為無理由，依民事訴訟法第四百三十六條之一第三項、第四百四
    十九條第一項、第七十八條，判決如主文。
中　　　華　　　民　　　國　　九十一　　年　　 十一 　　月　　　八　　　日
                              臺灣高雄地方法院民事第五庭
~B審判長法官　黃蕙芳
~B法　　　官　鍾素鳳
~B法　　　官　徐美麗
右為正本係照原本作成。
本判決不得上訴。
中　　　華　　　民　　　國　　九十一　　年　　 十一 　　月　　　八　　　日
~B法院書記官　楊明月
